臺灣高等法院臺中分院民事判決   
                                  109年度重上字第253號
上  訴  人  劉永瑞
訴訟代理人  詹志宏律師
被上訴  人  劉清坤
            劉清州
            劉澤鴻
            劉澤機（即劉清田之承受訴訟人0000000000000
            劉浚疄（即劉清田之承受訴訟人）00000000000000
            劉柏宏（即劉清田之承受訴訟人）
上二人共同 
法定代理人  葉惠菁
被上訴  人  劉羿萱（即劉清田之承受訴訟人）
上七人共同      
訴訟代理人  林易佑律師
上列當事人間請求分割共有物事件，上訴人對於民國109年8月28
日臺灣臺中地方法院107年度重訴字第195號第一審判決，提起上
訴，本院於110年10月12日言詞辯論終結，判決如下：
    主      文
原判決廢棄。
上訴人在第一審之訴駁回。
第一、二審訴訟費用由上訴人負擔。
    事實及理由
壹、程序方面：
    按不變更訴訟標的，而補充或更正事實上或法律上之陳述者
    ，非為訴之變更或追加，民事訴訟法第256條定有明文。又
    裁判分割共有物，屬形成判決，法院定共有物之分割方法，
    固應斟酌當事人之聲明、共有物之性質、經濟效用及全體共
    有人之利益等，而本其自由裁量權為公平合理之分配，但並
    不受當事人聲明、主張或分管約定之拘束，當事人主張之分
    割方案，僅供法院參考而已（最高法院93年度台上字第1797
    號、97年度台上字第1593號判決意旨參照）。所以當事人主
    張之分割方案，僅為攻擊防禦方法，縱使於訴訟中為分割方
    案之變更或追加，僅屬補充或更正事實上或法律上之陳述，
    而非訴之變更或追加。經查，上訴人原上訴聲明為：㈠原判
    決廢棄。㈡兩造共有坐落臺中市○○區○○段○000地號土地（下
    稱系爭土地）應以臺中市豐原地政事務所（下稱豐原地政事
    務所）複丈日期109年4月29日複丈成果圖所示之方案為分割
    方法（見本院卷第6頁）。嗣於110年9月9日本院言詞辯論程
    序聲明請求：㈠原判決廢棄。㈡兩造共有系爭土地應以豐原地
    政事務所複丈日期110年6月18日複丈成果圖所示之丙案（下
    稱丙案）為分割方法（見本院卷第273至274頁），核屬分割
    方法之補充或更正，揆諸前揭規定，並無不合，應予准許。
貳、實體方面：　 
一、上訴人主張：  
    系爭土地（使用地類別：農牧用地、使用分區：特定農業區
    、面積：17445.98㎡）爲兩造共有，應有部分如附表所示。
    上訴人所提之分割方案如丙案（各共有人分得部分及分得面
    積如附件所示），系爭土地上之現況除有被上訴人劉清州爲
    起造人於82年間所建造之農舍3間（即門牌號碼臺中市○○區○
    ○路0000○0000○0000號，面積各爲158.89㎡、168.31㎡、169.1
    1㎡）及上訴人所設置之溫室鐵架（面積794.99㎡）外，其餘
    均種植農作物，若採取丙案之分割方式，農舍所在位置土地
    分歸由劉清州與其他共有人取得，溫室鐵架位置所在土地分
    歸由上訴人取得，3間農舍及溫室鐵架均得以保存而無須拆
    除；且上訴人會使用系爭土地的東側堤防道路通行，其餘共
    有人會使用共同道路（即丙案中的C部分）通行，兩造均有
    聯外道路可供通行；系爭土地的灌溉水源來自東側 ，如採
    丙案，灌溉水源由高處往低處流，各共有人所分得土地均得
    灌溉，若採被上訴人主張之乙案，分得D 、E 部分之共有人
    則沒有水源可以灌溉，所以採取丙案應符合全體共有人之利
    益，系爭土地雖爲受套繪管制之土地，仍 依民法第823、82
    4條規定訴請裁判分割。
二、被上訴人答辯：
    本件應採原審判決附圖二即豐原地政事務所複丈日期110年6
    月18日複丈成果圖所示乙案（下稱乙案，各共有人分得部分
    及分得面積如原審判決附圖二所示），因被上訴人就系爭土
    地應有部分比例達88.46%，足見乙案符合大多數人共有人之
    利益；且若採丙案，劉清州、劉清坤、劉澤機、劉羿萱等人
    分得A部分之地形狹長且中間凹陷，非方正格局的地形，不
    利日後變賣及開發，系爭土地雖爲受套繪管制之土地，仍請
    求依乙案分割系爭土地。
三、原審法院經審酌兩造所提出之攻擊防禦方法後，就系爭土地
    判決分割如乙案，上訴人不服提起上訴，聲明：㈠原判決廢
    棄。㈡兩造共有系爭土地應以丙案為分割方法。被上訴人之
    答辯聲明：上訴駁回。
四、本院判斷：
  ㈠按各共有人，除法令另有規定外，得隨時請求分割共有物。
    但因物之使用目的不能分割或契約訂有不分割之期限者，不
    在此限，民法第823條第1項規定可稽，所謂依法令或因使用
    目的、契約不能分割，自當包括原物分割（含分歸一人及價
    格補償）與變價分割在內。而農業用地興建農舍辦法（下稱
    農舍辦法）第12條第2項明定已申請興建農舍之農業用地，
    直轄市、縣（市）主管建築機關應於地籍套繪圖上，將已興
    建及未興建農舍之農業用地分別著色標示，未經解除套繪管
    制不得辦理分割，即屬民法第823條第1項所稱因法令不得分
    割之限制。又農舍辦法第12條第2項規定，係內政部、行政
    院農業委員會依農業發展條例（下稱農發條例）第18條第5
    項所會銜訂定之行政命令，其目的除在落實農發條例第18條
    第4項規定，確保農舍與其坐落農地面積、比例符合法令（
    即農舍用地面積不得超過農地面積10%）外，亦在使已興建
    農舍所餘農業用地仍確供積極農業生產使用，保障基本農業
    經營規模及農地完整性，避免農舍與農業用地分由不同人所
    有，造成農地未確供農業經營利用、過度細分問題，達成農
    發條例第1條所定確保農業生產環境及農村發展之立法目的
    ，依整體規定之關聯意義為綜合判斷結果，並無逾越母法之
    授權範圍。另農舍辦法第12條第2項後段「未解除套繪管制
    不得辦理分割」之規定，雖係102年7月3日修正時所增訂，
    但該項規定並無類如同辦法第16條規定：101年12月14日前
    取得直轄市、縣（市）主管機關或其他主管機關依同辦法第
    2條或第3條核定文件之申請興建農舍案件，於向直轄市、縣
    （市）主管建築機關申請建造執照時，得適用102年7月1日
    修正施行前規定辦理，而不適用修正後農舍辦法等語，且依
    89年1月修正施行之農發條例第18條第4項規定，限定農舍應
    與其坐落之農地併同移轉或抵押，既係因農舍與農業經營有
    不可分離之關係（農發條例第3條第1項第10款規定參照），
    甚且在此之前，規定興建農舍僅限於自耕農身分（實施區域
    計畫地區建築管理辦法第6條第1項規定參照），避免發生以
    分割或買賣方式造成農地無法農用、細分等有違國策之情形
    ，則依不真正溯及既往原則，關於修正施行前已
　　興建農舍之農業用地，自仍有該項規範之適用（最高法院
　　109年度台上字第2485號民事判決意旨參照）。
　㈡經查，系爭土地經本院向臺中市○○區公所（下稱○○區公所）
    查詢有無建物套繪資料，○○區公所於110年6月10日以后區公
    建字第1100010470號函覆稱: 「經查本所冊列資料（99年3
    月31日以前）○○區○○段000地號（重測前：○○○段000-0地號)
     土地，爲83年核發農舍使用執照有案受套繪管制之土地，
    檢附該農舍申請使用執照本所卷存資料掃描電子檔一份供參
    。」（見本院卷第225頁），系爭土地係○○區公所列冊管理
    之套繪土地。依原審至現場勘驗筆錄所載：「系爭土地近北
    側部分坐落三棟建物(均為加強磚造建物)分別為劉清田(○○
    路號二層）、劉清州(○○路號二層)與劉清坤(○○路號三層，
    即二層加蓋第三層鐵皮屋)各自獨有。」（見原審卷一第75
    頁），且經豐原地政事務所就三棟建物測量面積分別爲面積
    各爲158.89㎡、168.31㎡、169.11㎡（見原審卷一第93頁複丈
    成果圖編號（A）（B）（C）所示），比對○○區公所檢送之
    劉清州自用農舍使用執照相關資料（見本院卷第227至251頁
    ），系爭土地確實因起造人劉清州於83年間申請興建自用農
    舍而受套繪管制，且尚未解除套繪管制，依據農舍辦法第12
    條第2項規定及最高法院109年度台上字第2485號民事判決意
    旨，上訴人就系爭土地之分割請求權應受限制，目前尚不得
    請求辦理分割。
　㈢兩造雖陳述依本院向豐原地政事務所函詢結果，豐原地政事
    務所並未表示受套繪管制之土地不得分割，僅謂「○○段000
    地號於分割後，仍應將農舍基地註記保留於分割後之各筆土
    地地號上」（見本院卷第256頁之函文記載），兩造目前未
    有興建農舍之計畫，能夠接受分得之土地仍續受套繪管制等
    語。惟法規命令（授權命令）乃行政機關爲執行法律之需，
    本於法律授權所制定之法規範，由於法規命令在性質上爲立
    法者意志之延伸，具有補充追加立法者所未完成之法律效力
    ，普通法院就此具有法律授權之法規命令，應依「司法自制
    」之原則給予尊重，若任意排除其適用，即爲司法專斷恣意
    。依據最高法院109年度台上字第2485號民事判決意旨所示
    ，農舍辦法第12條第2項關於已申請興建農舍之農業用地，
    未經解除套繪管制不得辦理分割之規定，其訂定目的除在於
    落實農發條例第18條第4項中段，對於農地所有人處分權限
    制（不得單獨移轉該農業用地之所有權或設定抵押權）之法
    律規定外；並在於避免分割成為數筆土地，造成農舍與其坐
    落農地面積、比例不符法令規定(即面積需達0.25公頃、農
    舍係以分割前之整筆土地申請建造執照興建)之問題；更寓
    有避免供農舍使用之農業用地過度細分，俾使該農業用地能
    確供農業使用，以確保農業永續發展之公益目的，農舍辦法
    第12條第2項之規定並未逾越農發條例之授權範圍。所以本
    院爲裁判分割時，自應以農舍辦法第12條第2項規定爲審判
    之依據，縱令兩造陳明願受土地套繪管制，本院亦不得無視
    於上開規定，在系爭土地解除套繪管制前，逕行違法裁判分
    割系爭土地。
五、綜上所述，系爭土地為農業用地，其上已興建農舍，應受農
    舍辦法第12條第2項之限制，在解除套繪管制前，尚不得分
    割。從而，上訴人本於民法第823、824條共有物分割請求權
    之法律關係，請求分割系爭土地，為無理由，不應准許。原
    審未查明上開規定，遽准予分割系爭土地，容有未洽，應由
    本院予以廢棄改判，並駁回上訴人分割之請求。
六、本件事實已臻明確，兩造其餘攻擊防禦方法，經本院審酌均
    與本案判決結果不生影響，爰不予逐一論述，併此敘明。
七、據上論結，本件上訴為有理由，判決如主文。 　　
中    華    民    國   110    年    10    月    26    日
              民事第七庭  審判長法  官  張瑞蘭
　　　　　　　　                法  官  林孟和
　　　　　　　　　　　　　　　　法  官  廖穗蓁
以上正本係照原本作成。
如對本判決上訴，須於收受判決送達後20日內向本院提出上訴書
狀，其未表明上訴理由者，應於提出上訴後20日內向本院提出上
訴理由書（須按他造人數附具繕本）。因疫情而遲誤不變期間，
得向法院聲請回復原狀。 
上訴時應提出委任律師為訴訟代理人之委任狀。具有民事訴訟法
第466條之1第1項但書或第2項之情形為訴訟代理人者，另應附具
律師及格證書及釋明委任人與受任人有該條項所定關係之釋明文
書影本。如委任律師提起上訴者，應一併繳納上訴審裁判費。
                             　書記官  賴玉芬
中    華    民    國    110   年    10   月    26     日
附表：　　　　　　　　　　　　　　　　　
共  有   人   應有部分 應分得之面積   備    註  劉永瑞  2147/18606 2013.14㎡  劉清州 6221/18606 5833.14㎡  劉清坤 3980/18606 3731.86㎡  劉澤鴻 2148/18606 2014.08㎡  劉澤機 1653/18606 1549.94㎡ 劉清田之繼承人 劉羿萱 1653/18606 1549.94㎡ 劉清田之繼承人 劉浚疄  402/18606  376.94㎡ 劉清田之繼承人 劉柏宏  402/18606  376.94㎡ 劉清田之繼承人